最高法院刑事判決　　　　　　　　　　　　　　　八十八年度台上字第二○七九號
　　上訴人　甲○○
右上訴人因廖修強自訴誣告案件，不服台灣高等法院中華民國八十六年三月十三日第
二審更審判決（八十五年度上更(一)字第六一○號，自訴案號：台灣基隆地方法院八十
三年度自字第三九號），提起上訴，本院判決如左：
    主  文
原判決撤銷，發回台灣高等法院。
    理  由
本件原判決認定上訴人甲○○係儷星企業有限公司（下稱儷星公司）負責人，於民國
八十一年四月間，因經濟週轉困難，亟思向銀行貸款新台幣（下同）五百萬元，乃經
由任華南商業銀行羅東分行（下稱羅東分行）副理之友人廖修強介紹，由甲○○提供
其妻吳金鳳所有坐落台北市○○○路○段二十九號地下樓房地向該分行申請貸款，惟
該分行經徵信、估價，認前開房地以市價扣除土地增值稅後約值一百二十二萬元，甲
○○乃將前開房、地設定六百萬元之最高限額抵押權予華南商業銀行，而後共分四筆
向羅東分行貸得五百萬元，其中一百萬元屬不動產抵押貸款，二百萬元為信用貸款，
均於八十一年五月五日申請，於同月六日獲准撥款，另二筆為票據貼現貸款，則均於
八十一年五月十四日，以張炳銘（即甲○○之父）所簽發華南商業銀行基隆分行為付
款人，到期日及面額分別為八十一年八月二十四日一百二十五萬元、八十一年九月一
日一百三十萬元之支票各一紙作為擔保，分別各貸款一百萬元，且均於八十一年五月
十五日獲准撥款，然屆期甲○○無力償還此二筆票貼融資，為儘速軋款使其父支票過
關，遂央請廖修強設法，廖修強乃基於私誼，令甲○○簽發並在支票背面背書到期日
為八十一年十二月三十一日面額二百萬元之支票作為擔保，再由廖修強持向詹美惠調
借同額現款，言明年息百分之十點五，至十二月初，甲○○預知月底仍無法清償，請
求詹女展期，遂改以月息二分計算，詎甲○○意圖使廖修強受刑事處分，於八十二年
七月二十一日，虛構「廖修強假藉職務上之權力、機會及方法，將甲○○在該銀行之
貸款利率，逐月調漲，最後令負月息二分之重利，且將甲○○向銀行抵押貸款之保管
支票二百萬元轉入詹美惠手中」，具狀向台灣基隆地方法院檢察署檢察官誣告廖修強
背信罪，雖經檢察官提起公訴，惟經第一審及原審法院判決無罪確定，甲○○復基於
同一概括犯意，又先後於八十三年二月十七日、八十三年八月二十四日，除以同一虛
構事實外，另虛構「並盜用告訴人（即甲○○）開戶時之印鑑章，蓋於取款憑條上，
擅自填寫金額，每月在告訴人存款帳戶內以現金支出」「廖修強於八十一年十月間，
暗中將甲○○向銀行貸款其中二百萬元改為向私人詹美惠借貸，每月令負民間二分高
利」，向同署檢察官誣告廖修強貪污罪，嗣經檢察官不起訴處分確定等情，因而維持
第一審論處上訴人連續意圖他人受刑事處分向該管公務員誣告罪刑之判決，駁回上訴
人在第二審之上訴，固非無見。
惟查：(一)審理事實之法院，對於與待證事實有重要關係之事項，均應為必要之調查，
然後基於調查所得之證據以為判斷之基礎，倘未予調查，即屬應於審判期日調查之證
據未予調查之違法。原判決依憑自訴人廖修強之指訴及證人詹美惠之供證，認定上訴
人曾簽發八十一年十二月三十一日期、面額二百萬元支票央請廖修強設法向詹美惠調
借同額現款等情，然此事實為上訴人所否認，且證人詹美惠就借款二百萬元給廖修強
之付款時間及付款次數，前後所供不一，亦與廖修強所供互異，則自訴人有無代上訴
人向詹美惠借款﹖詹美惠何時何地如何交付二百萬元與自訴人﹖詹美惠何以就上開二
百萬元之資金來源所供前後不一﹖自訴人究有無將利息轉交詹美惠﹖如何交付﹖等事
項，顯與判斷自訴人及證人詹美惠上開供述是否與事實相符，至有關係，原判決徒依
上開矛盾之供述，認定上訴人確曾央請自訴人向詹美惠調借二百萬元，並逕而推論上
訴人有誣告犯行，難謂無應於審判期日調查之證據未予調查之違法。(二)判決理由之
述均應依憑證據，且須與卷內之證據資料相適合，否則即有證據上理由矛盾之違法。
原判決係以證人詹美惠之證述，認定上訴人曾簽發二百萬元支票並央請自訴人向詹美
惠借款二百萬元，至八十一年十二月初時，上訴人預知無法於月底清償，乃請詹女同
意展期，並改以月息二分計息等情（見原判決理由四），然證人詹美惠係證稱：「…
…八十一年八月間他（指自訴人廖修強）有調二百萬元……利息由廖修強拿現金給我
，起先是說朋友調的，後來要延期才說是甲○○借的，我從未和甲○○接洽過……」
等語（見一審卷第三十一頁及反面）。足證上訴人不僅非央請廖修強向詹美惠借款，
上訴人更未於八十一年十二月初預知無法清償時，請詹女同意延期至明，原判決上開
認定自有證據上理由矛盾之違誤。(三)刑法第一百六十九條第一項之誣告罪，以意圖他
人受刑事或懲戒處分，向該管公務員誣告為構成要件，故該項犯罪不特須指出具體事
實，足以使人受刑事或懲戒處分，且須明知其為虛偽，具有故意構陷之情形，始能成
立，如對於事實有所誤認，即缺乏此種意思條件，自難令負誣告罪責。本件上訴人一
再辯稱第一次票據貼現貸款屆期前，其即將二紙張炳銘為發票人之空白支票交付自訴
人請其再辦理票貼貸款，乃自訴人竟轉向詹美惠借款，致令其負擔高額利息，其未虛
構事實誣告云云，經查上訴人確曾於第一次票貼貸款屆期前，交付二紙空白支票請自
訴人再辦票貼貸款，此為自訴人所供明（見一審卷第一三六頁），且證人詹美惠亦證
述未曾與上訴人接洽過借貸二百萬元之事，已如前述，則上訴人若確不知自訴人未代
向銀行辦理票貼貸款，反擅自轉向詹美惠借款，則上訴人有無因誤認自訴人係「將貸
款利率逐月調漲，令負月息二分之重利」及「暗中將甲○○向銀行貸款，其中二百萬
元改為向私人詹美惠借貸，每月令負民間二分高利」而對自訴人提出背信、貪污之告
訴，非無審酌餘地，原判決僅憑自訴人片面之指訴而認定上訴人係虛構事實而有誣告
之故意，亦嫌速斷。(四)事實審法院如未於審判期日，就上訴人否認犯罪所為有利之辯
解事項與證據，予以調查，亦不於判決理由內加以論列，率行判決，即屬於法有違。
上訴人另辯稱其向銀行貸款（包括票據貼現貸款）之利息均係以自動轉帳方式繳息，
其無在空白取款條上蓋妥印章，授權自訴人逕填利息金額領款之必要，而自訴人所指
訴上開空白取款條係上訴人託何錫欽轉交伊云云，亦為證人何錫欽所否認（見一審卷
第一三四頁），則上訴人上開辯解似非全無可取，乃原判決未詳加調查審認，亦未說
明何以不足採之理由，亦有判決理由不備之疏誤。以上諸端或為上訴意旨所指摘，或
為本院得依職權調查之事項，應認原判決仍有撤銷發回之原因。
據上論結，應依刑事訴訟法第三百九十七條，第四百零一條，判決如主文。
中      華      民      國    八十八    年      四      月    二十二    日
                              最高法院刑事第九庭
                                  審判長法官  曾  有  田
                                        法官  林  永  茂
                                        法官  陳  宗  鎮
                                        法官  劉  介  民
                                        法官  楊  商  江
      右正本證明與原本無異
                                              書  記  官
中      華      民      國    八十八    年      四      月    二十七    日
